最高法院民事判決　　　　　　九十六年度台上字第二一九○號
上　訴　人　甲○○
　　　　　　乙○○
　　　　　　丙○○
　　　　　　丁○○
　　　　　　戊○○
　　　　　　共同送達代收人　己○○
　　　　　　10號8樓817室
共　　　同
訴訟代理人　吳啟孝律師
被 上訴 人　網安科技股份有限公司
法定代理人　庚○○
訴訟代理人　吳姿璉律師
上列當事人間請求侵權行為損害賠償事件，上訴人對於中華民國
九十六年五月八日台灣高等法院第二審判決（九十五年度上字第
七三四號），提起上訴，本院判決如下：
    主  文
原判決廢棄，發回台灣高等法院。
    理  由
本件上訴人主張：被上訴人公司董事李英廉明知其公司擬增資七
百萬股，惟尚未經主管機關核准或申報生效，依法不得公開販售
，竟於民國八十八年四月六日，以被上訴人公司增資主辦人身分
，與北朝財經顧問有限公司（下稱北朝公司）負責人劉育齊（原
名劉懿嬅）簽訂八十八年增資股務代理契約，約定自八十八年四
月十日至八十八年五月二十五日止，由北朝公司負責包銷二千至
三千張被上訴人公司八十八年增資股票。劉育齊並以北朝公司名
義，對外召開說明會及刊登廣告，向不特定人招募認股。李英廉
、劉育齊復偽填被上訴人公司「八十八年增資股領股憑條」，使
上訴人陷於錯誤而予認購。嗣該領股憑條屆期無法取得增資股票
，上訴人始知受騙等情，依民法第一百八十四條第一項後段、第
一百八十五條及第二十八條規定，求為命李英廉與劉育齊或李英
廉與被上訴人連帶給付上訴人如第一審判決附表所示之金額，並
加付法定遲延利息之判決（第一審判命劉育齊、李英廉應連帶給
付上訴人上開金額之本息，駁回上訴人其餘請求，劉育齊、李英
廉並未聲明不服，已告確定，上訴人就其敗訴部分聲明不服）。
被上訴人則以：李英廉係以個人名義與劉育齊簽約，其時並非被
上訴人公司董事，亦未被授權代表處理股務事宜，李英廉個人詐
欺之犯罪行為，與執行職務並無關聯；上訴人明知其認購行為違
反證券交易法，不得請求賠償；又股票價值具有主觀性，被上訴
人公司股東曹淑玲曾以新台幣（下同）一百三十元、一百三十二
元、一百三十八元之價格出售成交，難認上訴人認購之價格過高
；上訴人既已受領被上訴人公司舊有股票，以代清償，即無損害
可言；況上訴人之侵權行為損害賠償請求權已罹於時效消滅等語
，資為抗辯。
原審維持第一審所為上訴人敗訴之判決，駁回其上訴，無非以：
上訴人主張第一審被告李英廉於八十八年四月十五日遞補為被上
訴人公司之董事。李英廉於八十八年四月六日與第一審被告劉育
齊簽訂八十八年增資股務代理契約，約定由劉育齊經營之北朝公
司於八十八年四月十日至八十八年五月二十五日止，負責包銷二
千至三千張被上訴人八十八年增資股票，最低數量為二千張。被
上訴人八十八年四月十七日之董監事會議與股東會同意發行八十
八年增資股票，又於八十八年七月董監事會撤銷增資發行等事實
，為兩造所不爭執，並有台灣台北地方法院（下稱台北地院）刑
事庭八十九年度自字第四五號、台灣高等法院九十年度上字第三
七二二號刑事判決可稽，固堪信上訴人此部分之主張為真實。惟
被上訴人否認有侵權行為，抗辯縱使李英廉以被上訴人增資名義
銷售股票圖利，亦屬李英廉個人之行為，與被上訴人公司無涉，
且上訴人起訴已逾時效期間等情。查李英廉所為係犯刑法第三百
三十九條第一項、第二百十六條、第二百十五條等罪，其中所犯
刑法第二百十六條、第二百十五條之罪，係利用不知情之徐繼瑛
為之，為間接正犯，其復違反八十六年五月七日修正公布之證券
交易法（舊法）第二十二條第三項、第一項之規定，而犯同法第
一百七十五條之罪，有台北地院八十九年度自字第四五號、九十
年度自字第三五四、四九三號等刑事判決可稽，足見李英廉上開
所為係其個人之犯罪行為，縱使因而害及他人之權利，亦無據以
請求被上訴人連帶賠償之餘地。況上訴人提起本件刑事附帶民事
訴訟時，起訴狀上已記載：「網安公司部分（訴之聲明第一項）
」，自已知悉被上訴人為賠償義務人，復記載：「原告（即上訴
人）等於八十八年十一月間，因見媒體披露檢調單位偵辦被告等
『假增資、真吸金』之案情，始知受騙。」等語，上訴人於其時
並未以被上訴人為被告，遲至九十一年一月十六日始對被上訴人
提起「刑事追加附帶民事被告狀」，其侵權行為損害賠償請求權
已罹二年時效而消滅。上訴人雖於九十年十月十六日委請律師發
函促請被上訴人與李英廉連帶賠償，有上訴人提出之律師函首頁
可稽，惟上訴人未提出函文掛號郵件收件回執，自不能認為上訴
人已提出請求，而發生時效中斷之效力。上訴人再提出時任被上
訴人公司總經理之李光陸收受律師函回執，及經民間公證人認證
之「李光陸聲明書」，記載其所委任之律師曾口頭表明對被上訴
人請求賠償，並收訖律師函云云。惟該「聲明書」之認證只證明
「聲明書」簽名之真正，非認證其內容之真實。且本件上訴人請
求損害賠償一事，並非被上訴人營業上之事務，李光陸縱使為被
上訴人公司總經理，非經被上訴人公司之授權，仍不得為之。上
訴人並未證明被上訴人已授權李光陸就本件損害賠償為意思表示
或受意思表示，縱李光陸受領上訴人之請求，亦非被上訴人之意
思，李光陸收受律師函僅為上訴人對其個人之催告，難謂對被上
訴人發生效力。上訴人請求訊問李光陸，核無訊問必要等詞，為
其判斷之基礎。
惟按得心證之理由，應記明於判決，為民事訴訟法第二百二十二
條第四項所明定，故法院依自由心證判斷事實之真偽時，所斟酌
調查證據之結果，其內容如何，與應證事實之關聯如何，以及取
捨之原因如何，如未記明於判決，即屬同法第四百六十九條第六
款所謂判決不備理由；又刑事訴訟法第五百條所謂，應以刑事判
決所認定之事實為據者，係指附帶民事訴訟之判決而言，如附帶
民事訴訟經送於民事庭後，即為獨立民事訴訟，其裁判不受刑事
判決認定事實之拘束。本件原審未就刑事訴訟原有之證據斟酌其
結果以判斷事實之真偽，復未於判決理由內記明其心證之所由得
，即徒以刑事判決認定李英廉犯刑法第三百三十九條第一項、第
二百十六條、第二百十五條之罪，其中所犯刑法第二百十六條、
第二百十五條之罪，係利用不知情之徐繼瑛為之，為間接正犯，
其復違反八十六年五月七日修正公布之證券交易法（舊法）第二
十二條第三項、第一項之規定，而犯有同法第一百七十五條之罪
，有台北地院刑事庭八十九年度自字第四五號、九十年度自字第
三五四、四九三號刑事判決可稽，遽認李英廉上開所為係其個人
之犯罪行為，並非執行被上訴人公司職務，縱使因而害及他人之
權利，亦無據以請求被上訴人連帶賠償之餘地，進而為上訴人敗
訴之判決，難謂無判決不備理由之違誤。次按消滅時效，因請求
而中斷；時效因請求而中斷者，若於請求後六個月內不起訴，視
為不中斷；民法第一百二十九條第一項第一款、第一百三十條分
別定有明文。查上訴人於原審主張其於九十年十月十六日曾委託
律師發函向被上訴人請求損害賠償，同時以口頭向時任被上訴人
公司總經理之李光陸表示對被上訴人請求損害賠償等語，提出律
師函、李光陸收受律師函回執及經民間公證人認證之李光陸「聲
明書」等件為證（以上依次見原審卷第五五至五九頁），並請求
傳訊李光陸到庭證明「聲明書」之內容真正。而李光陸於其時確
係擔任被上訴人公司總經理一職，為原審認定之事實，則李光陸
是否無權代表被上訴人公司收受上訴人之催告通知，已非無疑。
原審徒以：上訴人請求損害賠償非被上訴人營業上之事務，上訴
人未證明被上訴人已授權李光陸就本件損害賠償為意思表示或受
意思表示，縱李光陸受領上訴人之請求，亦非被上訴人之意思，
李光陸收受律師函僅為對其個人之催告，難謂對被上訴人發生效
力云云，否准上訴人請求傳訊證人證明上訴人於九十年十月十六
日向被上訴人催告請求一事，並非可取。果上訴人確於九十年十
月十六日曾向被上訴人為請求，而本件上訴人係於六個月內之九
十一年一月十六日對被上訴人為追加起訴，自不得謂上訴人之請
求權已罹於時效消滅。原審未遑詳加調查審認，遽為裁判，自欠
允洽。上訴意旨，執以指摘原判決不當，求予廢棄，非無理由。
據上論結，本件上訴為有理由。依民事訴訟法第四百七十七條第
一項、第四百七十八條第二項，判決如主文。
中　　華　　民　　國　九十六　年　　九　　月　二十八　日
                      最高法院民事第三庭
                          審判長法官  吳　正　一
                                法官  劉　福　聲
                                法官  黃　義　豐
                                法官  阮　富　枝
                                法官  鄭　傑　夫
      本件正本證明與原本無異
                                      書  記  官
中　　華　　民　　國　九十六　年　　十　　月　　五　　日
                                                      Ｅ
